臺灣高等法院臺中分院民事判決　　　九十三年度保險上易字第一七號
　　　上　訴　人　戊○○
　　　訴訟代理人　乙○○
　　　　　　　　　甲○○
　　　法定代理人　丙○○
　　　訴訟代理人　丁○○
當事人間請求給付保險金事件，上訴人對於民國九十三年八月二十日臺灣臺中地方法
院九十三年度保險字第二號第一審判決提起上訴，經本院於九十三年十一月三日言詞
辯論終結，判決如下：
上訴駁回。
第二審訴訟費用由上訴人負擔。
一、本件上訴人起訴主張：伊於民國（下同）九十年七月三十日，向被上訴人購買保
　　險單號碼0000000000號之保單，於同年八月十六日前往中國醫藥大學
　　附設醫院，作例行子宮頸抹片檢查和腹部超音波檢查，經診治醫師告知，腹部有
　　異常現象，應立即住院接受腹腔鏡手術檢查，經檢查結果發現疑似罹患癌症，經
　　細胞切片報告得知，確有罹患卵巢癌第三、四期，事隔幾日伊家人即以電話方式
　　告知被上訴人此危險事故發生，被上訴人仍持續收取保險費，爰依保險契約請求
　　被上訴人給付保險金新台幣（下同）七十六萬五千元及歸還自九十年八月三十日
　　至九十三年四月三十日間豁免保費七萬零四百六十四元，共計八十三萬五千四百
　　六十四元等語。經原審為上訴人敗訴之判決，上訴人不服，提起本件上訴，聲明
　　：（一）原判決廢棄。（二）被上訴人應給付上訴人八十三萬五千四百六十四元
　　及自九十年八月二十九日起至清償日止按年息百分之十計算之利息。併稱：保險
　　契約第一個月觀察期間不應收取保險費，被上訴人所提出之保險費之計算方式，
　　雖予扣掉第一個月之保險費，但將總額分攤為二十年來計算，違反保險法之規定
　　，增加被保險人之負擔。依被上訴人日額型住院醫療終身保險附約保單條款第三
　　條約定，自上訴人交付第一期保險費時，被上訴人即應負保險賁任。另依保險法
　　第五十一條第一項規定，保險契約訂立時，保險標的之危險已發生。被保險人不
　　受契約之限制，但得向保險人請求保險金。另保險契約約定三十日觀察期間不保
　　，顯違背保險法第五十四條之一及消費者保護法第十二條規定之公平原則等語。
二、被上訴人對上訴人於九十年七月三十日經由中華保險經紀人股份有限公司之業務
　　員，向被上訴人購買永泰終身保險並附加定期保險附約、日額型住院醫療終身保
　　險附約、安全豁免保險費附約，嗣後因卵巢癌，於九十二年八月十四日向被上訴
　　人提出理賠申請，經被上訴人拒絕等情，已為自認。惟以：依上訴人於中國醫藥
　　大學附設醫院病歷及大里仁愛綜合醫院歷顯示，中國醫藥大學病歷之主訴症狀期
　　間乙項載明「下腹痛兩週至本院急診就診」而入院日為九十年八月十六日，故按
　　此推算上訴人於同牢八月二日即已有發病癥兆；而依大里仁愛綜合醫院病理組織
　　檢查報告得知，該院病理切片報告於九十年八月二十七日證實上訴人罹患惡性卵
　　巢癌，故最晚上訴人應於九十年八月二十七日即可知患有惡性卵巢癌。惟依兩造
　　所簽訂日額型住院醫療終身保險附約保單條款第二條第二項規定「本附約所稱『
　　疾病』係指被保險人自本附約生效日起持續有效三十日以後所發生之疾病。」，
　　而「安家豁免保險費附約保單條款」第二條第二項「疾病」亦為相同之約定，亦
　　即上訴人須於契約生效後三十日內接受人壽保險之觀察，而本件上訴人罹患癌症
　　於保險契約生效後持續三十日內發生，顯與系爭契約條款所規定之疾病定義不相
　　符，非屬醫療保障範圍，被上訴人並無給付保險金或歸還豁免保費之義務。且三
　　十日觀察期間之約定符合保險公平對價原則，亦為保險業之主管機關所認可，難
　　謂有失公平或違消費者保護法等語，資為抗辯。並聲明：(一)駁回上訴。
三、上訴人主張：其於九十年七月三十日向被告購買保險單號碼000000000
　　0號之保單，於同年八月十六日前往中國醫藥大學附設醫院，作例行子宮頸抹片
　　檢查和腹部超音波檢查，經診治醫師告知，腹部有異常現象，應立即住院接受腹
　　腔鏡手術檢查，經檢查結果發現疑似罹患癌症，經細胞切片報告得知，確有罹患
　　卵巢癌第三、四期等情，此為被上訴人所不爭。而被上訴人主張：系爭保險契約
　　第二條「疾病」係指被保險人自本附約生效日起持續有效三十日以後所發生之疾
　　病，而「安家豁免保險費附約保單條款」第二條第二項「疾病」亦為相同之約定
　　；上訴人係於九十年八月十六日前往醫院檢查，依大里仁愛綜合醫院病理組織檢
　　查報告可知，上訴人最遲於同年八月二十七日即得知患有惡性卵巢癌，是上訴人
　　罹患惡性卵巢癌係於訂約後之三十日觀察期間內等情，亦有財團法人仁愛綜合醫
　　院函檢附之病歷資料、系爭保險契約及安家豁免保險費附約保單條款各附卷足稽
　　。此亦為上訴人所不爭，自堪信兩造前開主張為真實。惟被上訴人既以前揭情詞
　　置辯，是本院自首應審究乃被保險人於保險契約所訂觀察期間之疾病，保險人應
　　否負理賠之責？被保險人得否豁免保費？上訴人辯稱：觀察期間之約定有違保險
　　法第五十四條之一規定之公平原則及消費者保護法第十二條規定等語，是否可採
　　？經查：
　　（一）此疾病觀察期間之約定，亦即所謂的等待期間，係為避免被保險人故意隱
　　　　　瞞及排除自覺症狀而購買保險之危險估計，保險公司均會有此等待期間規
　　　　　定，藉此防範短期出險，此不惟保險業之主管機關所認可，且為符合保險
　　　　　公平對價原則，於純保費基礎內扣除該約定觀察期間三十日之保險費，基
　　　　　於保險之目的性，此疾病觀察期間之約定，難謂牴觸保險法第五十四條之
　　　　　一，且保險人既已於純保費基礎內扣除該約定觀察期間三十日之保險費，
　　　　　即符合保險公平對價原則，亦難認有失公平而違消費者保護法第十二條規
　　　　　定。再者，兩造均自承，系爭保險契約現尚有效中（見本院卷五十六頁）
　　　　　，而消費者保護法第十二條第一項係規定：定型化契約中之條款違反誠信
　　　　　原則，對消費者顯失公平者，無效。上訴人既主張保險契約有無效之情形
　　　　　復堅稱現契約現尚有效存續中，其主張顯相矛盾，益証，其主張之不足取
　　　　　信。
　　（二）另原審曾函詢保險業主管機關就系爭保險契約有關疾病定義增列觀察期間
　　　　　是否有違保險法第五十四條之一或其他相關規定，經財政部保險司函覆略
　　　　　謂：「依本部八十六年九月十九日台財保第八六二三九八九三九號函核定
　　　　　之『住院醫療費用保險單示範條款』第二條條文說明，有關『疾病』之定
　　　　　義得增列觀察期間，惟應於計算基礎排除觀察期間之保費；又依財政部九
　　　　　十二年六月三十日台財保字第○九二○七五○五九一號令修正發布之『人
　　　　　身保險商品審查要點』，於其附件『人身保險商品應注意事項』第肆點第
　　　　　五項第十三款亦有相同之規定，而本案經審視系爭保險商品之報部計算說
　　　　　明，送審公司確已配合保單條款第二條約定之疾病定義，於純保費基礎內
　　　　　扣除該約定觀察期間三十日之保險費，符合保險公平對價原則，案經本部
　　　　　八十八年七月一日台財字第八八二四○九八二一號核准在案，應無牴觸保
　　　　　險法第五十四條之一或本部前開規定之情事」等情，有財政部保險司九十
　　　　　三年六月四日台保司三字第九三○七○五六○三號函文一份在卷可參。
　　（三）再者，保險費之計算方式既已扣除觀察期三十日之保險費，併依計算公式
　　　　　計得每期應繳保險費，復經保險業主管機關審核其計算公式無誤，有前開
　　　　　財政部保險司函及附件在卷足稽，被上訴人稱：保險費計算公式係經國家
　　　　　考試合格之精算師精算，符合財政部及精算法規，為財政部保險司所同意
　　　　　等語，自堪採信。況上訴人亦自承，保險人收取保險費總額與其應收取總
　　　　　額並無不同。是保險費之收取方式，並無不利於被保險人。上訴人所稱，
　　　　　第一個月不應收取保險費，應收取之保險費總金額於嗣後保險期內分攤才
　　　　　對云云，惟保險法第二十一條規定：保險費分一次交付及分期交付兩種。
　　　　　保險契約規定一次交付，或分期交付之第一期保險費應於契約生效前交付
　　　　　之。上訴人所稱之交付保險費方式，亦與上開保險法第二十一條規定有違
　　　　　，顯非足取。又兩造保險契約係於九十牢七月三十日訂立，上訴人罹患癌
　　　　　症之保險事故係於九十牢八月十六日檢查得知，於同牢八月二十七日証實
　　　　　。已如前述，是契約訂立時，尚難謂危險已發生，上訴人援引保險法第五
　　　　　十一條第一項保險契約訂立時，保險標的之危險已發生，契約無效之規，
　　　　　定，而主張伊不受契約限制，不必繳納保險費，但得向被上訴人求償保險
　　　　　理賠云云。顯然將契約效力法理片面曲解，不足取信。至被上訴人所訂日
　　　　　額型住院醫療終身保險附約保單條款第三條固約定：被保險人對該約應負
　　　　　之責任，自保險人同意承保且要保人交付第一期保險費時開始，其並應發
　　　　　給保險單作為承保之憑証。要保人在其簽發保險單前交付相當於第一期保
　　　　　險費而發生應給付之保險事故時，保險人仍負保險賁任等。依同條款第十
　　　　　條保險範圍及第二條所稱「疾病」、「傷害」之定義以觀，該條款第三條
　　　　　規定，應係指傷害事故無觀察期之約定者而言。蓋前開保單條款第二條既
　　　　　已稱「疾病係指被保險人自本附約生效日起持續有效三十日以後所發生之
　　　　　疾病」，則契約生效日後三十日內之疾病即非本件保險契約之保險範圍，
　　　　　亦與合約第三條規定無關。上訴人執該條款第三條約定抗辯謂：要保人在
　　　　　被保險人簽發保險上訴人交付第一期保險費時，被上訴人即應負保險賁任
　　　　　云云。亦非可取。
四、綜上所述，本件上訴人於九十年七月三十日向被上訴人購買系爭保險單，於同年
　　八月十六日經醫院發現罹患卵巢癌第三、四期，此保險事故係在系爭保險契約、
　　「安家豁免保險費附約保單條款」所定「疾病」三十日內之觀察期間內。兩造復
　　均稱系爭保險契約現尚有效中，則被上訴人抗辯：依約自無須給付上訴人保險金
　　，亦無豁免保費之適用等語，自屬可採。從而，上訴人依據系爭保險契約請求被
　　上訴人應給付保險金給付及豁免保費共計八十三萬五千四百六十四元及自九十年
　　八月二十九日起按年利率百分之十之利息，於法無據，不應准許。原審為上訴人
　　敗訴之判決及駁回其假執行之聲請，並無不合。上訴意旨指摘原判決不當，求予
　　廢棄改判，為無理由，應予駁回。又本件事證已臻明確，上訴人提出財政部保險
　　司九十年七月十七日台保司（三）第0900703270號函、財政部函釋健康保險「先
　　天性疾病」列為除外責任及理賠之處理原則、訴外人之理賠通知單、診斷証明書
　　、保險金申請書等均與本件爭點無關。兩造其餘攻擊防禦方法，經審酌均於判決
　　之結果無影響，爰不一一贅述，併此敘明。
五、據上論結，本件上訴為無理由，依民事訴訟法第四百四十九條第一項、第七十八
　　條，判決如主文。
中　　　華　　　民　　　國　　九十三　　年　　 十一　　 月　　 十七　　 日
~B1民事第六庭審判長法　官　吳火川
~B2　　　　　　　　法　官　陳繼先
~B3　　　　　　　　法　官　吳惠郁
右為正本係照原本作成。
不得上訴。
~B　　　　　　　　書記官　柯孟伶
中　　　華　　　民　　　國　　九十三　　年　　 十一　　 月　　 十九　　 日
　　　　　　　　　　　　　　　　　　　　　　　　　　　　　　　　　　　　Ｙ
